【裁判字號】    98,交易,180
【裁判日期】    981225
【裁判案由】    過失傷害
【裁判全文】
臺灣桃園地方法院刑事判決            98年度交易字第180 號
公  訴  人  臺灣桃園地方法院檢察署檢察官
被      告  甲○○
選任辯護人  曾智群律師
被      告  戊○○
選任辯護人  林鈺雄律師
            鄭三川律師
上列被告因過失傷害案件，經檢察官提起公訴（97年度偵字第23
209 號），及移請併案審理（98年度偵字第5207號），本院判決
如下：
    主  文
甲○○因過失傷害人，處有期徒刑貳月，如易科罰金，以新臺幣
壹仟元折算壹日。
戊○○因過失傷害人，處拘役拾日，如易科罰金，以新臺幣壹
仟元折算壹日。
    事  實
一、甲○○於民國97年7 月26日晚上6 時10分許，駕駛車牌號碼
    3668-NM 號自用小客車搭載辛○○，沿桃園縣新屋鄉○○村
    ○○道路，由新豐往大坡西向東方向行駛，行經桃園縣新屋
    鄉後庄村6 鄰22號旁之交岔路口時，本應注意汽車行至無號
    誌之交岔路口，在未設標誌、標線或號誌劃分幹、支線道者
    ，車道數相同時，同為直行車或轉彎車者，左方車應暫停讓
    右方車先行，而依當時天候晴、暮光、柏油路面乾燥無缺陷
    、視距良好無障礙物，並無不能注意之情事，竟疏未注意，
    未於該處暫停，確認右方無來車後，即貿然通過上開路口，
    適有戊○○駕駛車牌號碼8G-8465 號自用小客車搭載乘客姜
    徐蕉妹、丙○○、丁○○，沿桃園縣新屋鄉○○村○○道路
    ，由湖口鄉往後庄活動中心南向北方向駛至，其原應注意汽
    車行經無號誌之交岔路口，應減速慢行，作隨時停車之準備
    ，且應注意車前狀況，並隨時採取必要之安全措施，而依當
    時情形，又無不能注意之情事，竟亦疏未減速慢行、未注意
    車前狀況，即貿然通過上開路口，致閃避不及與甲○○所駕
    駛之前揭車輛右側車門發生碰撞，甲○○因而受有左大腿、
    右前臂挫傷之傷害，姜徐蕉妹因而受有左胸挫傷合併左3 、
    4 、5 、6 肋骨骨折、左側血胸、兩膝挫傷等傷害（未據提
    起合法告訴），丙○○因而受有鼻骨閉鎖性骨折、眼眶組織
    挫傷、左側鼻骨骨折、臉、頭皮及頸之挫傷、胸壁、腹壁、
    膝蓋挫傷及右大拇指挫傷等傷害，丁○○亦受有下背挫傷、
    兩膝擦傷、臀部挫傷等傷害（丁○○、丙○○之配偶戊○○
    僅對甲○○提起告訴，未據其等對戊○○提起告訴）。甲○○、戊○○於肇事後，警員徐利榮到場處理車禍事故尚不知
    何人為犯罪人時，均主動向警員表明其為肇事車輛駕駛人，
    自首而接受裁判。
二、案經甲○○、丙○○之配偶戊○○訴由桃園縣政府警察局楊
    梅分局報告臺灣桃園地方法院檢察署檢察官偵查後起訴，及
    丁○○訴由臺灣桃園地方法院檢察署檢察官偵查後移請併案
    審理。
    理  由
壹、證據能力部分：
    按「被告以外之人於審判外之陳述，雖不符刑事訴訟法第15
    9 條之1 至第159 條之4 之規定，而經當事人於審判程序同
    意作為證據，法院審酌該言詞陳述或書面陳述作成時之情況
    ，認為適當者，亦得為證據。當事人、代理人或辯護人於法
    院調查證據時，知有刑事訴訟法第159 條第1 項不得為證據
    之情形，而未於言詞辯論終結前聲明異議者，視為有前項之
    同意」，刑事訴訟法第159 條之5 定有明文。查本判決所引
    用以下審判外作成之相關供述證據，公訴人、辯護人及被告
    甲○○、戊○○於本院準備程序、審判期日均表示無意見而
    不予爭執，亦未於言詞辯論終結前聲明異議，本院審酌上開
    證據資料製作時之情況，尚無違法取得及證明力明顯過低之
    瑕疵，認以之作為證據應屬適當，而其餘所依憑判斷之非供
    述證據，本院亦查無有何違反法定程序取得之情形，且上開
    各該證據均經本院於審判期日依法進行證據之調查、辯論，
    被告甲○○、戊○○於訴訟上之防禦權，已受保障，故上開
    證據資料均有證據能力。
貳、實體部分：
一、訊據被告甲○○、戊○○二人，被告甲○○就其有於上揭時
    、地，駕駛車號3668-NM 號自用小客車，與戊○○駕駛並搭
    載姜徐蕉妹、丙○○、丁○○之車號8G-8465 號自用小客車
    發生碰撞，姜徐蕉妹、丙○○、丁○○因此各受有前揭傷害
    等情（姜徐蕉妹所受傷害未據提起合法告訴）固供承不諱；
    被告戊○○就其有於前揭時、地，駕駛上開車輛，與被告甲○○發生車禍事故等情固亦坦認屬實，惟矢口否認有何過失
    傷害之犯行，被告甲○○辯稱：事發當時伊所駕駛之上開車
    輛已通過路口中線位置，是戊○○車速過快才會遭其攔腰撞
    上云云，被告戊○○則辯稱：伊當時駕車經過路口前有減速
    慢行，是甲○○高速自左側衝出才肇致本件事故，且車禍當
    日伊有當場詢問甲○○傷勢，甲○○亦表示並未受傷云云。
    經查：
(一)、被告甲○○與戊○○於本院審理時均坦認就本件車禍事故之
    肇致確有過失（見本院卷第58頁背面、第59頁背面），及證
    人丙○○、丁○○分別於警詢中陳稱於前揭時、地，搭乘被
    告戊○○所駕駛車輛，與被告甲○○所駕駛車輛發生碰撞等
    語，以及證人辛○○於本院訊問時亦證稱於前揭時、地，搭
    乘被告甲○○所駕駛車輛，與被告戊○○所駕駛車輛發生碰
    撞等情在卷（見97年度偵字第23209 號偵查卷第24頁、第36
    頁、第35頁，本院98年12月4 日訊問筆錄），堪認屬實。
(二)、觀諸卷附道路交通事故現場圖及肇事後車輛受損照片（見97
    年度偵字第23209 號偵查卷第38頁、第44至52頁），被告戊○○駕車沿桃園縣新屋鄉後庄村由湖口鄉往後庄活動中心行
    駛之產業道路寬為6 公尺，而被告戊○○駕駛之上開車輛煞
    車後，向左前方偏移滑行，煞車痕終止位置距離左邊路面邊
    界1.7 公尺，且撞擊位置為右前車頭，被告甲○○所駕車輛
    遭被告戊○○車輛撞擊之位置則為右前車門、右後車門，足
    認被告甲○○車輛未及駛入路口中心處時，即與戊○○所駕
    車輛發生碰撞，顯見被告甲○○駕車於駛入上開交岔路口時
    ，未注意右方有被告戊○○駕駛之車輛將駛至路口，即貿然
    直行，而肇致本件車禍事故。再本件肇事路段為產業道路，
    該路段之速限為50公里，有道路交通事故調查報告表所載之
    速限附卷可稽（見97年度偵字第23209 號偵查卷第39頁），
    且該路段四周視線開闊無遮蔽物，被告戊○○駕車行近上開
    交岔路口時，亦非不能注意其車前左方有無車輛駛入路口，
    依上開道路交通事故現場圖所示，被告戊○○駕駛前揭車輛
    行駛之桃園縣新屋鄉後庄村6 鄰22號前至前開交岔路口交會
    處止有一明顯煞車痕，足認被告戊○○駕車駛入上開交岔路
    口前，即已查見被告甲○○所駕車輛業進入路口，而緊急煞
    車，果被告戊○○於駛入上開交岔路口前確有減速慢行，自
    不至於查見前開車況緊急煞車後，仍無法即時煞停，終至撞
    及被告甲○○之車輛，參以被告戊○○於偵查中亦供認：我
    當時行車速度約有40幾、50公里等語（見97年度偵字第2320
    9 號卷第65頁）不諱，堪認被告戊○○駕駛車輛行至無號誌
    之交岔路口處，未減速慢行以作隨時停車之準備，仍以該路
    段最高速限50公里之速度行駛，致兩車發生碰撞肇事等情，
    至為明確。是被告甲○○於上揭時、地駕駛自用小客車行至
    無號誌之交岔路口，在未設標誌、標線或號誌劃分幹、支線
    道時，左方車未暫停讓右方車先行，以及被告戊○○駕駛前
    開自用小客車搭載姜徐蕉妹、丙○○、丁○○，於上揭時、
    地行經無號誌之交岔路口，未減速慢行，仍以該路段最高速
    限50公里之速度行駛，致兩車發生碰撞肇事等情，堪以認定
    。被告甲○○辯稱伊當時有看路邊之凸面鏡，確認無來車，
    始駕車進入路口，係駛至路口中心處，方遭被告戊○○駕車
    攔腰撞上云云，要難採信。被告戊○○辯稱伊當時駕車經過
    路口前有減速慢行，是被告甲○○高速自左側衝出才會撞上
    ，亦係避重就輕之詞，委不足採。
(三)、按汽車行至無號誌或號誌故障而無交通指揮人員指揮之交岔
    路口，支線道車應暫停讓幹線道車先行。未設標誌、標線或
    號誌劃分幹、支線道者，少線道車應暫停讓多線道先行，車
    道數相同時，轉彎車應暫停讓直行車先行；同為直行車或轉
    彎車者，左方車應暫停讓右方車先行。又行經無號誌之交岔
    路口，應減速慢行，作隨時停車之準備，且汽車行駛時，駕
    駛人應注意車前狀況，並隨時採取必要之安全措施，道路交
    通安全規則第102 條第1 項第2 款、第93條第1 項第2 款、
    第94條第3 項規定甚明，依卷附道路交通事故調查報告表所
    載，肇事當時天候晴、暮光、柏油路面乾燥無缺陷、視距良
    好無障礙物，並無不能注意之情事，詎被告甲○○駕車行至
    無號誌之交岔路口前，竟疏未注意左方車應讓右方車先行，
    即貿然直行，被告戊○○行經無號誌之交岔路口前，亦疏未
    減速慢行，且未隨時採取必要安全措施，致煞車不及，以致
    碰撞肇事，足認被告二人對本件車禍之發生顯有過失甚明。
    而本件交通事故經送請臺灣省桃園縣區車輛行車事故鑑定委
    員會鑑定，認被告甲○○駕駛自用小客車行至無號誌之交岔
    路口，左方車未讓右方車先行為肇事主因，被告戊○○駕駛
    自用小客車行經無號誌交岔路口，未減速慢行且未注意車前
    狀況為肇事次因，有臺灣省桃園縣區車輛行車事故鑑定委員
    會97年10月3 日桃縣行字第0975202908號函暨檢附之鑑定意
    見書在卷可憑（見97年度偵字第23209 號卷第69至72頁），
    益證被告二人對本件車禍之發生確有過失，至為灼然。
(四)、再被告甲○○因本件車禍事故亦受有傷害，業經證人庚○○
    於本院訊問時證稱略以：甲○○是97年6 月9 日來我們診所
    初診，她表示2 個月前發生車禍，左膝及左小腿受傷，經診
    斷結果，受傷部位確有血塊。到97年8 月2 日時，甲○○又
    來診所看診，當天她表示於1 個星期前又發生車禍，她說她
    右前臂及左大腿受傷，我當時以為甲○○只是要請領保險，
    就把她前次受傷部位一併寫在97年8 月2 日之診斷證明書內
    ，至於97年11月22日甲○○再次前來就診，當時左膝仍有傷
    勢，但臨床上無法區別是舊傷還是新傷等語（見本院卷第52
    頁背面至53頁）綦詳，佐以庚○○復健專科診所提出之甲○○病歷表，確已載明甲○○於97年8 月2 日求診時有肌腱炎
    、挫傷、周邊神經損傷等病徵（見98年度審交易字第42號卷
    第115 頁），第參以被告甲○○於97年7 月26日車禍事故發
    生當日前往警局製作調查筆錄時亦陳稱伊受有手腳挫傷之傷
    害（見97年度偵字第23209 號偵查卷第6 頁），且證人徐利
    榮即製作被告甲○○警詢筆錄之警員於本院審理時同證稱：
    本件車禍當天甲○○的筆錄是我製作的，製作筆錄時甲○○
    她有提及她的左膝蓋、手部受傷，但當時甲○○穿長褲，沒
    有辦法看到傷勢，但從她的行動可以看出走路有跛等語（見
    本院卷第55頁）明確在卷，經詢之何以於道路交通事故調查
    報告表（二）之當事人受傷程度欄記載甲○○未受傷（見97
    年度偵字第23209 號偵查卷第40頁），則答稱：因為第一次
    製作筆錄時，我有詢問甲○○傷勢的位置，她的傷勢外觀上
    不是很嚴重，我當初也有問她本人，我印象中她是說不是很
    嚴重的傷，所以才會記載她沒有受傷等語（見本院卷第55頁
    背面），是綜據證人庚○○、徐立榮之上開證言，及被告甲○○於警詢之供述，堪認被告甲○○因本件車禍確受有右前
    臂及左大腿挫傷之傷害。至於被告甲○○雖陳稱其左膝亦受
    有傷害，惟依證人庚○○上揭證述之內容可知，被告甲○○
    之左膝於其97年4 月發生車禍時即已受有傷勢，且臨床上無
    法區別是舊傷還是新傷，既被告甲○○於警詢時亦未向警員
    供陳其左膝因本件車禍受有傷害，自難認其因本件事故受有
    左膝挫傷之傷害。是被告戊○○辯稱被告甲○○未因本件事
    故受傷云云，尚不足採信。再丙○○受有鼻骨閉鎖性骨折、
    眼眶組織挫傷、左側鼻骨骨折、臉、頭皮及頸之挫傷、胸壁
    、腹壁、膝蓋挫傷及右大拇指挫傷等傷害，丁○○受有下背
    挫傷、兩膝擦傷、臀部挫傷等傷害一節，亦有天晟醫院出具
    之丙○○診斷證明書3 紙、天主教聖母診所及保安堂中醫診
    所出具之丁○○診斷證明書各1 紙附卷可稽（97年度偵字第
    23209 號偵查卷第34頁、第27至29頁，97年度他字第5505號
    偵查卷第8 至9 頁，98年度審交易字第42號卷第116 頁）。
    是被告甲○○之過失行為與被害人丙○○、丁○○（未據丙○○、丁○○對被告戊○○提起告訴）所受之傷害結果間，
    有相當因果關係，而被告戊○○之過失行為與被害人甲○○
    所受之傷害結果間，亦有相當因果關係，均堪認定。
(五)、至於證人己○○即富邦產物保險公司中壢理賠部員工於本院
    審理時固證稱：本件車禍發生後，應該是97年7 月29日丙○○報出險後，我就撥打電話給甲○○，我有詢問她車禍發生
    經過及受傷情形，甲○○應該說她沒有受傷，因為依我的電
    腦體傷記錄，並沒有記載甲○○有受傷等語（見本院卷第54
    頁），惟依被告甲○○所受右前臂、左大腿挫傷之情觀之，
    傷勢確實不重，且一般人受有挫傷之傷害，初期僅有疼痛，
    至後期方因血塊凝結而顯示較明顯之瘀痕，是於車禍發生當
    時，本即較難立即發覺傷勢，然被告甲○○嗣已於97年8 月
    2 日前往醫院就診，經醫生診斷確受有前揭傷害，業經證人
    庚○○證述明確，已如前述，自難以被告甲○○於車禍當時
    憑一時感受認傷勢尚非嚴重，表示自己應無受傷，即認被告
    甲○○未因本件車禍事故受有傷害，是證人己○○上開所述
    尚不足採為對被告戊○○有利之認定。
(六)、另證人辛○○雖於本院審理時證稱：97年7 月26日發生車禍
    當時，我坐在甲○○所駕駛車輛的副駕駛座，當日天色昏暗
    ，視線不良，印象中我們車輛的車頭過了馬路中心線位置才
    遭撞擊等語（見本院卷第56頁），惟被告甲○○駕車行經上
    開無號誌之交岔路口，確未注意禮讓右方來車，即貿然直行
    ，已認定如前述，證人辛○○係被告甲○○之友人，上開所
    述顯係附和迴護被告甲○○之詞，尚不足以證明被告甲○○
    已盡其注意義務而無過失。
(七)、再被告甲○○辯護人雖聲請就本件交通事故之肇事原因及責
    任歸屬再行送請如中央警察大學等公正機構鑑定。惟本案前
    經送臺灣省桃園縣區車輛行車事故鑑定委員會鑑定，該會鑑
    定結果認被告甲○○駕駛自用小客車行至無號誌之交岔路口
    ，左方車未讓右方車先行為肇事主因，本院亦同此結論，本
    件交通事故之肇事原因及責任歸屬既經本院依卷存證據相互
    勾稽，並佐以經驗法則、直接審理時所獲致之心證論斷如上
    ，事證明確已足供判斷，是本院認並無重行囑託鑑定之必要
    ，附此敘明。
(八)、綜上所述，被告甲○○、戊○○上開所辯情詞，均不足採信
    。本案事證已臻明確，被告二人犯行，堪以認定，應予依法
    論科。
二、核被告甲○○、戊○○所為，均係犯刑法第284 條第1 項前
    段之過失傷害罪。被告甲○○以一過失行為，同時造成被害
    人丙○○及丁○○二人受傷，係以一行為觸犯構成要件相同
    之數罪名，為想像競合，依刑法第55條規定，應從一重之過
    失傷害罪處斷。被告甲○○、戊○○於車禍發生後，過失傷
    害犯行未為有追訴權限機關公務員發覺前，即均向到場處理
    車禍事故之警員表示其為肇事車輛駕駛人，自首而接受裁判
    ，有桃園縣政府警察局道路交通事故肇事人自首情形紀錄表
    2 紙附卷可憑（見97年度偵字第23209 號卷第11頁、第22頁
    ），爰依刑法第62條前段規定均減輕其刑。檢察官雖僅就被
    告甲○○過失傷害被害人丙○○部分起訴，就被告甲○○過
    失傷害被害人丁○○部分未起訴，惟該未起訴部分與已起訴
    部分有裁判上一罪關係，為起訴效力所及，本院自應併予審
    判。爰審酌被告甲○○駕車行經無號誌之交岔路口，左方車
    未暫停讓右方車先行，被告戊○○行經無號誌之交岔路口亦
    疏未減速慢行，未注意車前狀況，以隨時採取必要之安全措
    施，致兩車碰撞肇事，過失情節非屬輕微，及被害人丙○○
    、丁○○、甲○○分別因本件車禍事故受有前揭傷害之所生
    危害程度，與被告甲○○犯後坦承犯行，被告戊○○則否認
    犯行，惟均迄未賠償被害人所受損害，及其等素行、智識程
    度、生活狀況與資力等一切情狀，分別量處如主文所示之刑
    ，並諭知易科罰金之折算標準，以示懲儆。
三、不另為不受理之諭知部分：
(一)、公訴意旨另以：被告甲○○於民國97年7 月26日晚上6 時10
    分許，駕駛車牌號碼3668-NM 號自用小客車搭載乘客辛○○
    ，沿桃園縣新屋鄉○○村○ 鄰○○○道路，由新豐往大坡方
    向行駛，行經桃園縣新屋鄉○○村○ 鄰○○號○○路口交會處
    時，原應注意汽車行至無號誌之交岔路口，在未設標誌、標
    線或號誌劃分幹、支線道者，道數相同時，同為直行車或轉
    彎車者，左方車應暫停讓右方車先行，而依當時情形，又無
    不能注意之情事，竟疏未注意，未於該處暫停確認右方無來
    車後，即貿然通過上開交會路口；此時適有戊○○駕駛車牌
    號碼8G-8465 號自用小客車搭載乘客姜徐蕉妹、丙○○、丁○○等人，於上開產業道路上，由新竹縣湖口鄉向大坡後庄
    子方向駛來，其原應注意行經無號誌之交岔路口，應減速慢
    行，作隨時停車之準備，且應意車前狀況，並隨時採取必要
    之安全措施，而依當時情形，並無不能注意之情事，亦貿然
    通過上開交會路口，致雙方均因閃避對方不及，而於上開交
    會路口發生碰撞，致姜徐蕉妹受有左胸挫傷合併左3 、4 、
    5 、6 肋骨骨折及左側血胸及兩膝挫傷等傷害，經指定姜徐
    蕉妹之子乙○○代行告訴，因認被告甲○○此部分所為，亦
    涉有刑法第284條第1項前段之過失傷害罪嫌。
(二)、惟按刑法第284 條第1 項前段之過失傷害罪，依同法第 287
    條前段規定，須告訴乃論。而告訴或請求乃論之罪，未經告
    訴、請求或其告訴、請求經撤回或已逾告訴期間者，應諭知
    不受理之判決，刑事訴訟法第303 條第3 款，亦定有明文。
    又告訴乃論之罪，檢察官得指定代行告訴人者，以無得為告
    訴之人或得為告訴之人不能行使告訴權者為限，此觀刑事訴
    訟法第236 條第1 項之規定甚明。本件被告甲○○於上揭時
    地，駕駛自用小客車行經無號誌之交岔路口時，疏未注意左
    方車應讓右方車先行而肇事，致姜徐蕉妹受傷，經檢察官指
    定姜徐蕉妹之子乙○○代行告訴後，以被告甲○○此部分所
    為涉犯刑法第284 條第1 項前段之過失傷害罪嫌提起公訴。
    惟查：證人乙○○於偵查中陳稱：我母親姜徐蕉妹之身體狀
    況本來就不好，車禍後行動不便，無法親自至地檢署提告等
    語在卷（見97年度偵字第23209 號卷第80頁），是依乙○○
    所述，被害人姜徐蕉妹受傷後僅係行動不便，尚難認有何因
    意識不清、不能言語，而不能行使其告訴權之情事，況姜徐
    蕉妹尚有配偶姜盛旺健在，有姜徐蕉妹、姜盛旺之全戶戶籍
    資料查詢結果附卷可按，顯尚有得為獨立告訴之人，而無由
    檢察官指定代行告訴人之餘地。詎檢察官不查，於98年1 月
    5 日誤予指定乙○○為代行告訴人，即非適法。從而，乙○○於是日代行告訴，自非合法，與未經合法告訴同。惟因公
    訴意旨認被告甲○○此部分行為與前揭論罪科刑部分，有想
    像競合犯之裁判上一罪關係，爰不另為無罪之諭知。
據上論斷，應依刑事訴訟法第299 條第1 項前段，刑法第284 條
第1 項前段、第55條、第62條前段、第41條第1 項前段，刑法施
行法第1 條之1 第1 項、第2 項前段，判決如主文。
本案經檢察官周芝君到庭執行職務。
中    華    民    國    98    年    12    月    25    日
                  刑事第五法庭  法  官  劉淑玲
以上正本證明與原本無異。
如不服本判決應於收受判決後10日內向本院提出上訴書狀，並應
敘述具體理由。其未敘述上訴理由者，應於上訴期間屆滿後20日
內向本院補提理由書( 均須按他造當事人之人數附繕本) 「切勿
逕送上級法院」。
                                書記官  翁其良
中    華    民    國    98    年    12    月    25    日
附錄本案論罪科刑依據之法條：
中華民國刑法第284條：
因過失傷害人者，處6 月以下有期徒刑、拘役或5 百元以下罰金
，致重傷者，處1 年以下有期徒刑、拘役或5 百元以下罰金。
從事業務之人，因業務上之過失傷害人者，處1 年以下有期徒刑
、拘役或1 千元以下罰金，致重傷者，處3 年以下有期徒刑、拘
役或2 千元以下罰金。

司法院資訊處製作；財團法人民間司法改革基金會備份。
